【裁判字號】    88,上訴,1206
【裁判日期】    891019
【裁判案由】    偽造文書
【裁判全文】
臺灣高等法院臺南分院刑事判決      八十八年度上訴字第一二六號  Ａ
      上  訴  人
      即  被  告  戊  ○  ○
      共      同
      選任辯護人  歐  陽  謙
右上訴人因偽造文書案件，不服臺灣嘉義地方法院八十七年度訴字第一四七號中華民
國八十八年六月十六日第一審判決（起訴案號：臺灣嘉義地方法院檢察署八十五年度
偵字第七○一○號），提起上訴，本院判決如左：
      主      文
原判決撤銷。
戊○○、丙○○均無罪。
      理      由
一、公訴意旨如起訴書所載（如附件）。
二、訊據上訴人即被告戊○○、丙○○均堅決否認有偽造文書及詐欺犯行。被告戊○○辯稱：當時我住台東縣卑南鄉明峰村十六號，從事營建業，庚○○、丁○○帶
    甲○○、己○、辛○○三人去台東，因大家都來自西部，我熱忱招待，他們在我
    家住兩天，之後他們要到花蓮看土地，我與他們一起去，在此之前，我並不認識
    庚○○、丁○○二人，告訴人三人及庚○○慫恿我合夥，我才加入合夥，庚○○
    告以地主原欲以每坪二萬五千元出賣，回到我家，甲○○叫庚○○向地主殺價，
    地主願以二萬二千元（每坪）出賣，乃打電話通知地主來簽約，地主找代書丙○○來我家簽約，當時是乙○○帶丙○○去的，簽約後，因與他們合夥不妥，我去
    大林鎮找庚○○，將我所有土地持分一半即二十分之三轉賣給他媳婦簡春美（另
    為不起訴處分），我的部分都是自己付錢，買賣的定金也是我付，我也是受害人
    。被告丙○○辯稱：伊在玉里鎮執業代書十多年，與庚○○、丁○○及甲○○、
    己○、辛○○等人都不認識，至乙○○曾因仲介土地買賣找伊辦理過戶登記手續
    ，偶有往來，八十二年十一月二十四日下午一時許，乙○○出面邀集買主丁○○
    及賣主石光公司負責人癸○○，至癸○○住宅，訂立土地買賣契約，癸○○將石
    光公司所有之玉里鎮○○段三九五─二、三七七─三、三七七─四、三七六─二
    號等五筆土地，以總價三千七百九十八萬元出售予丁○○，有土地買賣契約書可
    證，丁○○、癸○○並約定就買賣標的物全權委託乙○○出售，每坪售價一萬七
    千元，如能超出原售價，其溢價金額，概視為介紹人佣金，如買賣契約成立，賣
    主無條件提供應辦過戶所有權狀及有關證件，此亦有丁○○簽名蓋章之同意授權
    委託書為證，嗣於當日下午九時許，乙○○亦約伊至台東縣卑南鄉○○路十二巷
    六號戊○○住處，與施某與甲○○、己○、辛○○簽立土地買賣契約書，約定總
    價款五千五百七十萬四千元，立約當時，乙○○向甲○○等買主表示曾經賣主丁○○全權授權出售土地，甲○○等人由原每坪二萬五千元單價，殺價為每坪二萬
    二千元成交，買賣契約書由乙○○簽名並蓋章，有買賣契約書為證，乙○○竟於
    甲○○等人告訴其與庚○○、丁○○共同詐欺一案，妄稱係代書說手續要這樣辦
    云云，實係乙○○卸責脫罪之詞，蓋買賣雙方均不認識，伊僅依代書之職責，代
    訂買賣契約，至於乙○○出面之第二次買賣，買主甲○○係乙○○找的，又係乙○○依丁○○之授權代表簽約，伊因乙○○提出授權書影本，認係合法代理，始
    代為訂立第二次買賣契約，並代為辦理過戶登記予甲○○等人名義，有土地登記
    謄本為證，且系爭土地買賣價款均由買主、賣主及乙○○經手，伊未代為收取土
    地價款，更未分得任何好處，乙○○為圖脫罪，竟責任推給伊等語。
三、公訴人認被告等犯有偽造文書及詐欺犯行，無非以：
  (一)本件前揭石光公司之五筆土地，係乙○○知悉該公司欲出售後，向石光公司實際
    負責人壬○○表示要為其介紹買主，再以丁○○為購買人，而於八十二年十一月
    二十四日下午五時許庚○○、乙○○、丁○○及被告丙○○共同至壬○○家，由
    丁○○出名與壬○○之妻即石光公司負責人癸○○簽訂該土地買賣契約，以每坪
    一萬五千元，總價三千五百三十六萬餘元買受，並由丁○○當場交付戊○○早先
    所簽發之五百二十萬元支票為訂金等事實，業據證人癸○○、壬○○於甲○○、
    己○、辛○○告訴庚○○、乙○○、丁○○共同詐欺一案偵查、審判中（八十三
    年度偵字第四三四一號、臺灣嘉義地方法院八十四年度易字第一四九號、本院八
    十四年度上易字第一○○九號）證述綦詳，核與被告丙○○於該案中陳述之情節
    相符，並有由乙○○擔任見證人、買受人為丁○○、出賣人為石光公司之土地買
    賣契約書在卷可稽。
  (二)本件告訴人甲○○、己○、辛○○與被告戊○○購買前開石光公司土地，係庚○○、丁○○先找告訴人己○推介買受該土地，己○再邀告訴人甲○○、辛○○及
    被告戊○○加入合夥，庚○○、丁○○二人乃帶同告訴人三人及被告戊○○至花
    蓮縣玉里鎮，會見自稱代表石光公司出賣土地之乙○○，一同前往現場查看上開
    五筆土地，庚○○、丁○○、乙○○三人均向告訴人稱該土地石光公司要以每坪
    二萬五千元出賣（實際庚○○、丁○○、乙○○三人與被告丙○○、戊○○等已
    知該土地石光公司願以每坪一萬五千元成交），嗣經告訴人殺價為每坪二萬二千
    元成交，總價金為五千一百八十二萬四千餘元，經告訴人等答應買受後，即於八
    十四年十一月二十四日上午先由與告訴人合夥共同買受該土地之戊○○，簽發面
    額五百二十萬元之訂金支票交予庚○○，庚○○再送交乙○○轉交給丁○○，隨
    即於同日下午五時許，與地主壬○○簽訂買賣契約，並交上開支票予壬○○。嗣
    於當晚九時許，乙○○、丁○○、庚○○及被告丙○○至台東縣卑南鄉被告戊○○家，由乙○○以石光公司代表人之身份，與告訴人及被告戊○○另外簽訂一份
    土地買賣契約書，被告丙○○斯時並未經石光公司同意而拿出其保管該公司之印
    章，分別蓋於上開買賣契約書及土地登記申請書上，而將該五筆土地逕自石光公
    司名下移轉登記與告訴人、被告戊○○及其所指定之人，而告訴人並有約定以買
    賣價金之千分之一，給庚○○、丁○○作為介紹佣金，嗣完成登記並已交付五十
    一萬八千元給其二人等事實，迭據告訴人分別於前揭庚○○等詐欺案件偵、審中
    指訴綦詳，且與本件被告戊○○、丙○○於該案中所述大致符合。乙○○未曾受
    石光公司授權，偽以石光公司代表人名義出賣該土地，及庚○○、丁○○、乙○○與被告丙○○均未經石光公司同意，而蓋用該公司印鑑於上揭契約書及登記申
    請書一節，亦據證人壬○○於該案中結證屬實，復有買受人為甲○○、己○、辛○○、戊○○，出賣人為石光公司代表人乙○○之土地買賣契約書、告訴人等與
    石光公司名義之土地登記申請書各一份，及系爭五筆土地登記簿謄本附卷可憑。
  (三)按庚○○於取得戊○○簽發之支票訂金後，即迅速於短短數小時內，交予丁○○
    持向壬○○簽約支付訂金，旋並立即趕往台東與告訴人簽立土地買賣契約書，且
    乙○○在買主丁○○、賣主石光公司之土地買賣契約書中，係擔任介紹人，在買
    主甲○○、己○、辛○○、戊○○之買賣契約中，則冒充石光公司代表人顯見被
    告等人係利用介紹告訴人買受該土地之機會，從中以低價共同先買入，以牟利差
    價之暴利甚明。
  (四)本件確係乙○○、丁○○、庚○○及被告丙○○、戊○○等均知悉石光公司欲以
    每坪一萬五千元之價格出售上開土地後，共同為圖牟暴利，一面由乙○○自稱係
    石光公司土地出售代表人，另一面則由被告庚○○、丁○○以仲介推引告訴人等
    前來買受之方式，以高於石光公司所欲出售之價格（即每坪二萬五千元，嗣以每
    坪二萬二千元成交）介紹告訴人等購買，於被告戊○○開立訂金支票後，利用該
    支票以丁○○名義向石光公司簽約買受土地，先由丁○○私下以每坪一萬七千元
    ，轉售予被告戊○○，贈取每坪二千元之利潤，再於同日由乙○○以石光公司代
    表人名義與告訴人等簽約出賣該土地，由被告丙○○將石光公司印鑑章蓋於該買
    賣契約書及土地登記申請書上，逕將土地移轉予告訴人等，乙○○、丁○○、庚○○與被告丙○○、戊○○等因而獲得上開二契約之差價一千六百四十六萬二千
    餘元之巨額價金灼然至明云云，為其論據。
四、然查：
  (一)石光公司壬○○於另案被告庚○○、丁○○、乙○○被訴詐欺案（原審八十四年
    易字第一四九號，下稱前案）原審審理時證述：乙○○介紹丁○○來買，每坪一
    萬五千元：：：丁○○簽約買賣之前已有談了很多次等語（前案原審卷八十四年
    二月廿一日訊問筆錄）。前案被告乙○○於本案偵查中供證戊○○事先跟庚○○
    、丁○○等人不認識等語（偵卷一○八頁正面）。丁○○於前案本院調查時本院
    訊以有否將土地以（每坪）一萬七千元賣予戊○○時，答稱：伊不認識戊○○，
    只和乙○○談過等語。前案被告庚○○於本案本院調查時證稱：「：：：以前有
    仲介他（甲○○等）買過恆春的地，有賺到錢，我有向他們說還可以去台東看土
    地，他們也同意：：：聽過戊○○名字：：：所以到戊○○那裏：：：玉里朋友
    帶我們去玉里看土地：：：最後二塊是乙○○帶我們去看的：：：不是戊○○有
    意買地，錢不夠才找他們合夥」等語（本院八十九年四月十九日筆錄）。「己○
    、甲○○邀我下去恆春玩，又一起去台東碰到戊○○在那裏蓋房子，他是同鄉，
    進去他家，之後大家說邊走邊看：：：（乙○○與甲○○等簽約當時沒蓋石光公
    司印章）甲○○叫我拿契約書給乙○○補蓋章」、「同日簽約乙○○離開後，甲○○叫我拿給乙○○補蓋章，我拿到丙○○代書事務所交給乙○○，乙○○約過
    一、二天再將契約書交給我」等語（本院八十八年十月十三日筆錄），「（補蓋
    章後乙○○扣機給我，叫我去代書處，再拿給我，代書交待他每人都要寄一份」
    等語（本院八十九年九月十三日筆錄），告訴人己○於本院調查時供述：「當初
    ，丁○○、庚○○找我買地，我再邀辛○○、甲○○」「庚○○與丁○○來民雄
    家邀我合夥買土地，：：：後來我才找甲○○買」「庚○○說戊○○加入買地，
    他在那裏很熟，可以馬上賣地：：：」等語（本院八十八年九月一日、八十九年
    四月十九日筆錄）。告訴人甲○○於本院調查時亦供稱：「：：：庚○○是土地
    掮客，以前曾介紹過買土地，本件是庚○○與丁○○來找我去戊○○家再去看地
    ，庚○○也叫我與戊○○合夥：：：看了土地後在戊○○家，當時不知何人打電
    話來戊○○家，由庚○○接聽，賣地的人在代書丙○○那裏，出價二萬五千元，
    不買別人會買：：：」等語。依上所述，可知庚○○為土地掮客，在介紹本件
    土地買賣之前，已多次介紹告訴人甲○○等買過土地，在本件買賣之前，戊○○與庚○○、乙○○、丁○○及告訴等彼此均不認識，僅因庚○○耳聞戊○○在
    台東一帶曾蓋房子，伊又要介紹甲○○等在台東一帶買地才相偕至戊○○家從此
    始認識，由告訴人甲○○等同意以每坪二萬二千元買下石光公司上開土地後，
    向戊○○借票下訂，由戊○○簽發，甲○○等背書面額五百萬元支票交予庚○○
    ，庚○○旋持此支票交付乙○○，並由丁○○交付石光公司壬○○，充做丁○○
    向石光公司購地之買賣價金之一部，並先後於同日十七時及二十一時許由代書丙○○代撰石光公司與丁○○間及乙○○代表石光公司與甲○○等間之土地買賣契
    約觀之，以及告訴人等買受土地後，除向戊○○借票下訂外，餘歷次價金均各自
    與乙○○會算，為告訴人等自承在卷，並無公訴人所指丁○○以每坪一萬七千元
    將上開土地賣予戊○○，再與戊○○、庚○○向甲○○等訛稱石光公司要以每坪
    二萬二千元出售，乙○○代表石光公司與甲○○等訂立之土地買賣契約，訂約
    時未蓋石光公司印章，經告訴人等要求補蓋，因乙○○已先行離去，乃將契約書
    交由庚○○處理，依庚○○供述，伊將契約書交付乙○○處理，約過一、二天，
    乙○○蓋好章扣機給伊，再將契約書交伊，代書丙○○有交待每人均應寄發一份
    ，則被告戊○○、丙○○對於補蓋石光公司印章及於補蓋石光公司印章後將契約
    書交付告訴人等均未介入。
  (二)石光公司壬○○於本院調查時明確供證：未將印章交予丙○○，伊自己帶去，再
    帶回來等語（本院八十八年九月一日筆錄）因之，自無公訴人所指由丙○○將原
    已保管中之石光公司印章盜蓋於告訴人與乙○○代表石光公司買賣土地之契約書
    上之情事不待繁言。
  (三)被告丙○○為代書，雖代撰前後二份買賣契約書，亦知悉二份買賣價金有其落差
    ，唯依一般觀念，代書僅負責代為訂立契約書，對於買賣價金無可置喙。又為節
    省登記費用及簡化程序，將先後成立之二件買賣，由出賣人直接將土地所有權移
    轉登記予成立在後之買受人指定之登記名義人，亦為一般交易常態，尚難僅憑二
    件買賣有其價差，即臆測代撰買賣契約之代書有勾結其中部分人士謀取暴利。
  (四)土地所有權乃一客觀獨立存在之物權，其權利並無「屬人性」，其價值與土地所
    有人之名譽、信用、能力等無關，非包容為一權利總體而不可分。易言之，土地
    交易其客觀價值之高低非取決於其所有權人之身分地位，而係綜合土地之坐落位
    置、環境、交通條件、使用目的等諸因素所形成，尤以買受人之決意買受與否為
    甚。本案告訴人甲○○等三人及被告戊○○之所以買受上開土地，乃係由告訴人
    等及戊○○、庚○○等共同至現場勘查後，因告訴人等有意買受，遂由告訴人等
    與乙○○討價還價，最後雙方同意以每坪二萬二千元成交，並於訂約前先由戊○○簽發面額五百萬元之支票交付庚○○所致。則顯然告訴人等對於每坪二萬五千
    元之價格乃係渠等至現場勘查土地之實際狀況後，所自行評估，且自認合理之客
    觀交易價值，因之告訴人等之交付定金及歷次價金，並非因陷於錯誤而交付，迨
    無疑義。
五、綜上所述，被告所辯其等並無偽造文書及詐欺犯行非無可採，此外，復查無其他
    證據足認被告有偽造文書及詐欺情事，即屬不能證明被告犯罪。原審未詳為勾稽
    ，遽為被告等科刑之判決即有未洽。被告等上訴指摘原判決不當為有理由，自應
    予撤銷改判，為無罪之諭知。
據上論結，應依刑事訴訟法第三百六十九條第一項前段、第三百六十四條、第三百零
一條第一項，判決如主文。
本件經檢察官劉榮堂到庭執行職務。
中    華    民    國      八十九      年      十      月        十九    日
                                  臺灣高等法院臺南分院刑事第二庭
                          審判長法官  游    明    仁
                                            法官  陳    清    溪
                                            法官  蘇    重    信
右正本證明與原本無異。
如不服本判決，應於判決送達後十日內向本院提出上訴狀，其未敘述理由者並應於提
出上訴狀後十日內向本院補提理由書（應附繕本)。
                                      法院書記官  李    珍    鳳
中    華    民    國      八十九      年      十      月      二十一    日


司法院資訊處製作；財團法人民間司法改革基金會備份。
